臺灣高等法院民事判決
109年度家上字第361號
上 訴 人即  Ａ０１
反請求被告
訴訟代理人  吳兆原律師
            康賢綜律師
被上訴人即  Ａ０２
反請求原告
訴訟代理人  Ａ０３
被上訴人即  Ａ０４
反請求原告             
            Ａ０５
上二人共同
訴訟代理人  Ａ０６


被上訴人即  Ａ０７
反請求被告           
上列當事人間請求分割遺產事件，上訴人對於中華民國109年10
月30日臺灣士林地方法院第一審判決（109年度家繼訴字第21號
）提起上訴，被上訴人Ａ０２、Ａ０４、Ａ０５並提起反請求，本院於110
年12月15日言詞辯論終結，判決如下：
    主  文
上訴駁回。
被繼承人曾○○所遺門牌號碼新北市○○區○○街○○號一至二樓房屋事
實上處分權應列入遺產分配，由兩造依如附表二所示應繼分比例
分別共有。
反請求原告其餘反請求駁回。
第二審訴訟費用由上訴人負擔。
反請求訴訟費用，由兩造按如附表二所示應繼分比例負擔三分之
一，餘由反請求原告連帶負擔。
    事實及理由
壹、程序方面：
    按數家事訴訟事件，或家事訴訟事件及家事非訟事件請求之
    基礎事實相牽連者，得向就其中一家事訴訟事件有管轄權之
    少年及家事法院合併請求，不受民事訴訟法第53條及第248
    條規定之限制。前項情形，得於第一審或第二審言詞辯論終
    結前為請求之變更、追加或為反請求。家事事件法第41條第
    1項、第2項分別定有明文。考其立法理由，係為期統合處理
    家事紛爭，兼顧程序之迅速及經濟，故許當事人於第一審或
    第二審言詞辯論終結前，仍得為請求之變更、追加或反請求
    ；且如當事人有主張不明瞭或不完足者，法院應行使闡明權
    以促其補充或敘明之。查上訴人即反請求被告主張兩造均為
    被繼承人曾○○（於民國108年8月15日死亡）之繼承人，起訴
    請求分割如附表一編號1至3所示遺產（見原審卷第16頁）。
    惟按民法第1164條所定遺產分割，係以消滅遺產公同共有關
    係為目的，除被繼承人以遺囑禁止繼承人分割之遺產，及繼
    承人全體以契約約定禁止分割之遺產外，應以全部遺產為分
    割對象（最高法院104年度台上字第521號判決可參）；被上
    訴人即反請求原告Ａ０２於原審已聲明：曾○○尚遺有門牌號碼
    新北市○○區○○街00號未辦保存登記房屋（下稱系爭建物）應
    一併列入遺產分配（見原審卷第111至112頁），其與被上訴
    人即反請求原告Ａ０４、Ａ０５（下稱Ａ０４等2人）於本審亦一再主
    張：系爭建物1至6樓應列入遺產分配等語（見本院卷第175
    、366頁），並經兩造就此為實體攻防。嗣Ａ０２、Ａ０４等2人經
    本院闡明後，於第二審言詞辯論終結前提起反請求，依民法
    第1164條規定，求為命將系爭建物1至6樓房屋事實上處分權
    列入曾○○之遺產分配，由兩造依如附表二所示應繼分比例分
    別共有之判決（見本院卷第400頁），核與上開規定相符，
    且無延滯訴訟之問題，自應予准許。
貳、實體方面：
一、上訴人主張：伊與Ａ０２、被上訴人即反請求被告Ａ０７均為曾○○
    之子女，Ａ０４等2人則為曾○○之子曾○○（於87年12月8日死亡
    ）之子女，皆為曾○○之繼承人（Ａ０４等2人為代位繼承人），
    應繼分比例各如附表二所示。曾○○遺有如附表一編號1至3所
    示遺產，惟兩造無法協議分割等情。依民法第1164條規定，
    請求先以如附表一編號1所示遺產支付伊所支出之遺產管理
    費用新臺幣（下同）19萬5,264元【即納骨塔使用費3萬元、
    喪葬費用28萬9,090元及系爭建物之欠繳電費2萬570元，扣
    除以交通部臺灣鐵路管理局（下稱鐵路局）發放津貼14萬4,
    396元支付之餘額】後，分割曾○○所遺如附表一編號1至3所
    示遺產如附表一「分割方法欄」編號1至3所示。就被上訴人
    所提反請求則以：如附表一編號4、5所示之系爭建物事實上
    處分權，業經曾○○於生前依序分配其中1、5至6樓、2至4樓
    之事實上處分權予伊、Ａ０７，自均非曾○○之遺產等語，資為
    抗辯（原審判決曾○○所遺如附表一編號1至4所示遺產應分割
    如該附表「分割方法欄」編號1至4所示。上訴人聲明不服，
    提起上訴）。並於本院聲明：㈠上訴聲明：⒈原判決廢棄。⒉
    被繼承人曾○○所遺如附表一編號1至3所示遺產，應分割如附
    表一「分割方法欄」編號1至3所示。㈡就Ａ０２、Ａ０４等2人反請
    求之答辯聲明：反請求駁回。
二、被上訴人則以：
  ㈠Ａ０２、Ａ０４等2人部分：伊就如附表一編號1至3所示之遺產應分
    割如該附表「分割方法欄」編號1至3所示，及應以如附表一
    編號1所示遺產償付上訴人代墊費用共19萬5,264元等節並無
    爭執，惟系爭建物係由曾○○單獨出資興建，曾○○並自系爭建
    物完工時起即占有使用其中1至2樓至其過世，僅因考量上訴
    人及Ａ０７有居住需求，方同意分配3至6樓予上訴人及Ａ０７使用
    ，然亦未讓與3至6樓之事實上處分權予上訴人及Ａ０７，故曾○
    ○之遺產尚應列入系爭建物之事實上處分權，並應於分割前
    先以如附表一編號1所示遺產支付Ａ０２在繼承開始前為曾○○代
    墊醫療費及看護費計17萬1,521元等語，資為抗辯。並提起
    反請求，依民法第1164條規定，求為命將如附表一編號4至5
    所示之系爭建物事實上處分權列入曾○○之遺產分配，由兩造
    依如附表二所示應繼分比例分別共有之判決。於本院聲明：
    ㈠答辯聲明：上訴駁回。㈡反請求聲明：曾○○所遺之系爭建物
    事實上處分權應列入遺產分配，由兩造依如附表二所示應繼
    分比例取得分別共有。
  ㈡Ａ０７部分：伊不爭執如附表一編號1至3所示之遺產應分割如該
    附表「分割方法欄」編號1至3所示，及應以如附表一編號1
    所示遺產償付上訴人代墊費用共19萬5,264元。惟伊就系爭
    建物出資約30萬元，曾於20幾年前在父母面前與上訴人抽籤
    ，由伊及上訴人依序分得系爭建物3至4樓、5至6樓之事實上
    處分權，1至2樓於父母在世時則因父母居住而未分配，故曾
    ○○之遺產尚應列入如附表一編號4所示1至2樓事實上處分權
    ，至如附表一編號5所示3至6樓之事實上處分權則不應列入
    遺產分配等語，資為抗辯。於本院聲明：㈠就上訴之答辯聲
    明：上訴駁回。㈡就Ａ０２、Ａ０４等2人反請求之答辯聲明：反請
    求駁回。
三、本院之判斷：
  ㈠按繼承人有數人時，在分割遺產前，各繼承人對於遺產全部
    為公同共有；繼承人得隨時請求分割遺產，但法律另有規定
    或契約另有訂定者，不在此限，民法第1151條、第1164條分
    別定有明文。次按民法第1164條所定之遺產分割，係以整個
    遺產為一體之分割，並非以遺產中個別之財產分割為對象，
    亦即遺產分割之目的在廢止遺產全部之公同共有關係，而非
    旨在消滅個別財產之公同共有關係，其分割方法應對全部遺
    產整體為之。故終止遺產之公同共有關係，應以分割方式為
    之，將遺產之公同共有關係終止改為分別共有關係，性質上
    亦屬分割遺產方法之一。又關於遺產管理、分割及執行遺囑
    之費用，由遺產中支付之，民法第1150條亦有明定。經查：
  ⒈曾○○於108年8月15日死亡，上訴人與Ａ０２、Ａ０７均為其子女，Ａ
    ０４等2人則為其子曾○○（於87年12月8日死亡）之子女，皆為
    其繼承人（Ａ０４等2人為代位繼承人），應繼分比例各如附表
    二所示；曾○○遺有如附表一編號1至3所示遺產等情，業有財
    政部北區國稅局遺產稅免稅證明書、繼承系統表、戶籍謄本
    為憑（見原審卷第19、21、23至29、55頁），並為兩造所不
    爭執（見原審卷第61頁、本院卷第176頁），堪認屬實。
  ⒉次依Ａ０２所提曾○○與承包商、鄰房（即新北市○○區○○街00號）
    所訂之契約書、估價單、收據、臺北縣淡水地政事務所（現
    改制為新北市淡水地政事務所）土地界標工本費收據、臺北
    縣淡水鎮（現改制為新北市淡水區）公所標售鎮有基地產權
    移轉證明書（見原審卷第201至207、221至223頁、本院卷第
    129頁），以及上訴人、Ａ０７所供稱：系爭建物原址原有曾○○
    之房屋，因蓋捷運而拆除，須由曾○○先向鐵路局買回土地才
    能重建為系爭建物等語（見原審卷第137頁、本院卷第229頁
    ），堪認系爭建物之興建、取得坐落土地及鑑界等事宜均係
    由曾○○以自己名義為之。再經比對前開曾○○與承包商之契約
    書及Ａ０２另提曾○○之記帳手稿（見原審卷第201、217頁），
    可見因興建系爭建物所需給付予承包商之金額總計249萬6,6
    90元，且應另計裝潢費用3萬820元（見原審卷第223頁）及
    其他因建屋所需之一切必要支出；佐以Ａ０２、Ａ０７均供稱：系
    爭建物之造價約300萬元（見本院卷第177至178頁），Ａ０４等
    2人則稱：曾○○出資600多萬元興建系爭建物及購買坐落基地
    即新北市○○區○○段000地號土地（重測前為臺北縣○○段○街○○
    段000地號土地，下稱系爭土地）等語（見本院卷第366頁）
    ，而系爭土地當時取得價格為319萬元（見本院卷第129頁）
    ，並參酌上訴人所主張：伊與父親約定伊出資200萬元，Ａ０７
    出資80萬元共同興建系爭建物等情（見本院卷第83、178頁
    ），足徵因興建系爭建物所需支出之費用應接近300萬元。
    又兩造均不爭執曾○○有出資興建系爭建物（見本院卷第312
    頁）；上訴人、Ａ０７雖無法舉證渠等所主張就系爭建物依序
    出資170萬元、30萬元等情為真（見本院卷第178頁），惟依
    前述曾○○之記帳手稿（見原審卷第217至219頁），堪認曾○○
    曾依序向上訴人、Ａ０７收取款項共30萬元、17萬元，Ａ０４等2
    人復未舉證曾○○事後已返還上訴人、Ａ０７前揭出資。綜此，
    應認系爭建物除由上訴人、Ａ０７依序出資30萬元、17萬元外
    ，其餘均為曾○○所出資。
  ⒊曾○○於85年10月16日前某日曾令上訴人與Ａ０７抽籤分配系爭建
    物事實上處分權等情，業為上訴人、Ａ０７供陳明確（見本院
    卷第226至227頁），Ａ０２亦不否認有該抽籤情事（見原審卷
    第111頁、本院卷第312頁）；參諸曾○○依序於85年10月16日
    、86年1月3日贈與系爭建物坐落基地即系爭土地所有權應有
    部分各2分之1予Ａ０７、訴外人乙○○（即上訴人之子，當時尚
    未成年），有系爭土地之所有權狀、土地建築改良物贈與所
    有權移轉契約書可證（見本院卷第131至137頁），對照系爭
    建物之稅籍亦係由上訴人、Ａ０７於85年10月16日申請設立，
    其中1、6樓之納稅義務人登記為乙○○、2至4樓為Ａ０７、5樓為
    訴外人甲○○（即上訴人之女，當時尚未成年），有新北市政
    府稅捐稽徵處（改制前為臺北縣稅捐稽徵處）淡水分處85北
    縣稅淡二字第225792、225788號函、109年8月3日新北稅淡
    二字第1095556342號函及所檢送之房屋稅籍證明書可參（見
    本院卷第93至95頁、原審卷第161至165頁），可徵曾○○於生
    前固應原有依序分配系爭建物1、5至6樓及2至4樓之事實上
    處分權予上訴人、Ａ０７之構想。惟觀上訴人自陳：伊本來住5
    、6樓，後來覺得停車不方便，出去外面租房子，印象中5、
    6樓是給乙○○住等語（見本院卷第229頁），Ａ０７亦稱：5、6
    樓是乙○○在住、伊是住3、4樓等語（見本院卷第229至230頁
    ），Ａ０２則稱：5、6樓一開始是上訴人居住使用，沒幾年後
    搬走，5、6樓由乙○○一家居住、3、4樓則由Ａ０７一家居住等
    語（見原審卷第113頁），暨參酌自86年起至108年間攝於1
    至2樓房屋之生活照片（見原審卷第115至131頁、本院卷第2
    77至295頁），足證系爭建物於興建完成並辦理前開稅籍登
    記後，係由上訴人、Ａ０７依序居住使用5、6樓及3、4樓，1至
    2樓則仍由曾○○持續居住使用至其死亡為止；參以Ａ０７亦稱：
    20幾年前確實有抽籤，但父母在的時候是住1、2樓，不可能
    把所有的東西都分給伊等2人，只有3至6樓才有抽籤；伊於8
    8至100年間經曾○○同意在系爭建物樓下設置酸梅湯、青草茶
    攤位等語（見本院卷第227、314頁），上訴人則未舉證1至2
    樓亦曾列入抽籤分配之列，顯難認曾○○已將1至2樓之事實上
    處分權分配予上訴人與Ａ０７；再觀上訴人及Ａ０２既均得向本院
    提出部分由渠等各自持有之系爭建物1、5、6樓房屋稅繳款
    書（即以乙○○為納稅義務人部分，見本院卷第97至109、155
    至159、337至342頁），無從逕認系爭建物1樓之房屋稅均係
    由上訴人或乙○○負擔、繳納，且參酌Ａ０７前開其在系爭建物
    樓下擺攤須經曾○○同意之陳述，亦難以乙○○在系爭建物樓下
    設攤或分租系爭建物1樓部分空間予他人等情（見本院卷第1
    11至127頁），推認上訴人係系爭建物1樓之事實上處分權人
    。是曾○○於生前自僅依序分配系爭建物5、6樓及3、4樓之事
    實上處分權予上訴人、Ａ０７，至1至2樓之事實上處分權，則
    因自己仍有居住使用需求而未為分配。嗣曾○○既已死亡，1
    至2樓之事實上處分權即為其全體繼承人公同共有，自應列
    入其遺產為分配；至3至6樓之事實上處分權，則已非曾○○之
    遺產甚明。
  ⒋兩造間就曾○○所遺如附表一編號1至4所示遺產無不分割協議
    ，惟亦無法協議分割；上訴人依民法第1164條規定，請求分
    割如附表一編號1至3所示遺產、Ａ０２、Ａ０４等2人依同一規定
    ，反請求如附表一編號4所示遺產應列入為曾○○之遺產分配
    ，自均應准許。兩造均同意以如附表一編號1所示遺產先行
    償付上訴人、Ａ０２所依序代墊之19萬5,264元、17萬1,521元
    後，再依如附表二所示應繼分比例分配如附表一編號1至3所
    示遺產（見本院卷第367頁）；如附表一編號4所示系爭建物
    1至2樓之事實上處分權性質上並無原物分割之困難，本院並
    審酌多數繼承人均同意就此部分分割為分別共有（見本院卷
    第315至316頁），以及曾○○雖於系爭建物興建完成初始有分
    配該部分事實上處分權予上訴人、Ａ０７之構想，惟其於生前
    既未實際為之，死後亦未就此立有遺囑，應認此部分遺產按
    兩造之應繼分比例分割為分別共有，符合被繼承人及大多數
    繼承人之意願，並可兼顧全體繼承人之利益，亦即除均得享
    有地價利益外，於個別有資金需求時，亦得自由處分，並無
    命變價分割之必要。是如附表一編號1至4所示遺產即應分割
    如附表一「分割方法」欄編號1至4所示。
四、綜上所述，如附表一編號1至4所示財產均為曾○○之遺產，是
    上訴人依民法第1164條規定，請求分割如附表一編號1至3所
    示遺產如該附表「分割方法欄」編號1至3所示、Ａ０２、Ａ０４等
    2人依同一規定，反請求如附表一編號4所示遺產應列入曾○○
    之遺產分配，分割如附表一「分割方法欄」編號4所示，均
    無不合，應予准許。原審判命如附表一編號1至4所示遺產分
    割如該附表「分割方法欄」編號1至4所示，尚無不合。上訴
    意旨指摘原判決不當，求予廢棄改判，為無理由，應駁回其
    上訴。又Ａ０２、Ａ０４等2人反請求將如附表一編號5所示系爭建
    物3至6樓事實上處分權列入曾○○之遺產分配，並由兩造依如
    附表二所示應繼分比例取得分別共有，亦無理由，應予駁回
    。
五、末按因共有物分割、經界或其他性質上類似事件涉訟、由敗
    訴當事人負擔訴訟費用顯失公平者，法院得酌量情形，命勝
    訴之當事人負擔其一部，民事訴訟法第80條之1定有明文。
    裁判分割遺產之形成訴訟，法院決定遺產分割之方法時，應
    斟酌何種分割方法較能增進共有物之經濟效益，並兼顧兩造
    之利益，以決定適當之分割方法，不受起訴聲明之拘束，亦
    不因何造起訴而有不同。Ａ０２、Ａ０４等2人反請求列入系爭建
    物1至2樓事實上處分權為曾○○之遺產為裁判分割雖有理由，
    然關於該部分分割遺產之訴訟費用，應由兩造即繼承人全體
    各按其應繼分比例負擔，始為公平，爰諭知如主文第5項所
    示。
六、本件事證已臻明確，兩造其餘之攻擊或防禦方法及提出之證
    據，經本院斟酌後，認為均不足以影響本判決之結果，爰不
    逐一論列，附此敘明。
七、據上論結，本件上訴為無理由、反請求一部為有理由、一部
    為無理由，依家事事件法第51條、民事訴訟法第449條第1項
    、第78條、第79條、第80條之1、第85條第2項，判決如主文
    。
中　　華　　民　　國　　111 　年　　1 　　月　　5 　　日
　　　　　　　　　家事法庭
                        審判長法  官  張松鈞
         　　　 　　　　　　　法  官　楊舒嵐
        　　　　　　　　　　　法  官　許勻睿
正本係照原本作成。
如不服本判決，應於收受送達後20日內向本院提出上訴書狀，其
未表明上訴理由者，應於提出上訴後20日內向本院補提理由書狀
（均須按他造當事人之人數附繕本）上訴時應提出委任律師或具
有律師資格之人之委任狀；委任有律師資格者，另應附具律師資
格證書及釋明委任人與受任人有民事訴訟法第466條之1第1項但
書或第2項所定關係之釋明文書影本。如委任律師提起上訴者，
應一併繳納上訴審裁判費。
中　　華　　民　　國　　111 　年　　1 　　月　　6 　　日

　　　　　　　　　　　　　    書記官  秦湘羽
　　　
附表一（被繼承人曾○○之遺產）
編號 財產內容 金額(新臺幣) /數量/面積 分割方法  1 中華郵政股份有限公司帳號：00000000000000號帳戶之郵政儲金 125萬9,813元 ⒈其中19萬5,264元，先分配為上訴人所有。 ⒉其中17萬1,521 元，先分配為Ａ０２所有。 ⒊所餘存款由兩造按如附表二所示之應繼分比例分配。 2 華南商業銀行股份有限公司帳號：000000000000號帳戶之存款 574萬5,111元 由兩造按如附表二所示之應繼分比例分配。 3 聯電電子股份有限公司股份 1,203股 (價值：1萬5,518元) 由兩造按如附表二所示之應繼分比例分配。 4 門牌號碼新北市○○區○○街00號1至2樓房屋（未辦保存登記）之事實上處分權 1樓面積：31.3平方公尺 2樓面積：31.3平方公尺 由兩造按如附表二所示之應繼分比例分割為分別共有。  5 門牌號碼新北市○○區○○街00號3至6樓房屋（未辦保存登記）之事實上處分權 3樓面積：31.3平方公尺 4樓面積：31.3平方公尺 5樓面積：31.3平方公尺 6樓面積：48.2平方公尺（含屋突16.9平方公尺） 非曾○○之遺產 


附表二（兩造之應繼分比例）
稱謂 姓  名 比  例 上訴人 Ａ０１ 1/4   被上訴人  Ａ０２ 1/4  Ａ０７ 1/4  Ａ０４ 1/8  Ａ０５ 1/8